【裁判字號】    98,台上,6494
【裁判日期】    981105
【裁判案由】    偽造有價證券等罪
【裁判全文】
最高法院刑事判決            九十八年度台上字第六四九四號
上  訴  人  甲○○
            乙○○
上列上訴人等因偽造有價證券等罪案件，不服台灣高等法院中華
民國九十六年六月十三日第二審更審判決（九十六年度上更(一)字
第一一四號，起訴案號：台灣板橋地方法院檢察署九十一年度偵
字第一一四九七號），提起上訴，本院判決如下：
    主  文
上訴駁回。
    理  由
壹、關於甲○○偽造有價證券及乙○○部分：
按刑事訴訟法第三百七十七條規定：上訴於第三審法院，非以判
決違背法令為理由，不得為之；是提起第三審上訴，應以原判決
違背法令為理由，係屬法定要件。如果上訴理由書狀並非依據卷
內訴訟資料具體指摘原判決不適用何種法則或如何適用不當，或
所指摘原判決違法情事顯與法律規定得為第三審上訴理由之違法
情形不相適合時，均應認其上訴為違背法律上之程式，予以駁回
。本件原判決綜合全案證據資料，本於事實審法院之推理作用，
認定上訴人甲○○有其事實欄三、四所載偽造有價證券等犯行（
甲○○所犯如原判決事實欄二所載部分業經原審判決確定，另詳
後述），上訴人乙○○有其事實欄三所載行使偽造私文書等犯行
，因而撤銷第一審對於上訴人等均科刑之判決，改判仍依行為時
連續犯及牽連犯關係，從一重論甲○○以意圖供行使之用而偽造
有價證券罪，量處有期徒刑四年四月，並諭知相關之從刑；又依
行為時牽連犯關係，從一重論乙○○以犯共同行使偽造私文書罪
，量處有期徒刑十月。已分別詳敘其所憑證據及認定之理由，俱
有卷存證據資料可資覆按。甲○○上訴意旨略以：伊以陳秋燕（
下或稱陳女）名義參加告訴人林幸麗（下稱告訴人）所召集之互
助會、書寫標單及簽發保證本票均獲陳女授權，並於原審提出蓋
有陳女印文之空白同意書為證，原審未傳喚陳女到庭查證並與伊
對質，遽為不利於伊之認定，自有不當。又參加互助會者多屬經
濟上弱者，故不能以伊清償能力不足，遽認伊有詐欺之犯意。而
伊係為逃避通緝始用他人名義參加互助會，且標得會款後仍繼續
繳納會款，並曾交代友人王虹棋變賣車輛繳納會款，並無不法為
自己所有之詐欺意圖，原審對此有利於伊之證據未予審酌及說明
，遽為伊不利之認定，亦有未合云云。乙○○上訴意旨略以：告
訴人與證人王虹棋於偵訊時，對於甲○○是否一同到場參與投標
，及伊是否當場書寫標單一節，所述不一；且證人李阿香（下或
稱李女）與告訴人對於李女於民國八十五年一月十五日，是否為
告訴人於八十四十二月十五日所召集新台幣（下同）三萬元互助
會（下稱Ａ互助會）會員，所述亦非一致，原判決未予釐清，遽
採為伊犯罪之證據，自有不當。又李女證稱：伊於八十五年一月
十五日第一次標會時在場看到乙○○投標等語，顯與告訴人所陳
：李阿香係後來才頂別人的會，第一次開標時，李女還不是該互
助會會員等語不符，可見李女所述不實，原審未予究明，遽採李
女之證詞作為伊犯罪之證據，亦有違誤。再甲○○始終陳稱八十
五年一月十五日Ａ互助會第一次標會時，乙○○並不在場，且該
次投標之標單亦由伊書寫等語。原判決對於甲○○所為有利於伊
之證詞，未說明其不可採信之理由，顯有未洽。此外，原判決認
定伊與甲○○共同冒標Ａ互助會第一次標會之會款，卻又認伊未
參與冒標甲○○所參加其餘互助會四會會款，顯不合邏輯。況原
判決既認定伊僅參與冒標其中一會，並未冒標其他四會，而伊參
與冒標其中一會會款之證據復有瑕疵，依罪疑惟輕原則，自應為
伊無罪之諭知，原判決竟作對伊不利之推論，亦有未洽云云。惟
證據之取捨及事實之認定，均為事實審法院之職權，倘其採證認
事並未違背證據法則，自不得任意指為違法。甲○○於原審雖辯
稱已獲陳秋燕授權參加本件互助會、書寫標單及簽發本票云云，
並提出蓋有陳女印文之空白同意書為證。但原判決已說明：陳女
於台灣板橋地方法院檢察署九十一年度偵字第一八四五八號案件
偵訊時已否認有授權甲○○參加互助會之事。而甲○○於原審雖
提出蓋有陳女印文之空白同意書為證，但陳女既否認該印文為其
所有，則該空白同意書是否真正，已有可疑。且該同意書內容空
白，並無記載授權甲○○參加互助會、標會及簽發本票之內容，
亦難作為有利於上訴人等之認定等情綦詳。又陳女經第一審及原
審迭次傳喚均未到庭，經原審函查其戶籍資料係遷入台北市大安
區戶政事務所，其所在不明，自無法傳喚其到庭與上訴人等對質
，而陳女於上開案件偵查中對於本件待證事實已證述甚詳，足以
為本件認事之依據，原判決因認無再傳喚該證人之必要，亦於理
由內詳加論敘說明（見原判決第五頁倒數第七行至第六頁第二行
）。甲○○上訴意旨置原判決明確之論斷於不顧，猶謂其已獲陳
女授權參加互助會及簽發本票，並指摘原審未傳訊陳女到庭對質
為不當云云，要非適法之第三審上訴理由。又經濟拮据或清償能
力不足，固不足以作為有無詐欺犯意之唯一依據；然經濟困窘往
往為行為人萌生詐欺犯意之客觀因素，自非不得以此作為認定行
為人具有詐欺意圖之情況證據之一。原判決以甲○○參加本件互
助會時，已積欠案外人王瑞秋二千餘萬元鉅款，可見其財務狀況
惡劣，顯無清償能力，並參酌甲○○自八十五年一月間起先後多
次標得會款後，至同年九月間即停止繳交會款，積欠告訴人會款
達二百餘萬元之鉅，縱其提供價值約五十餘萬元之車輛以供變賣
，亦顯然不足以清償其債務等多項情況證據，因認甲○○於冒名
參加互助會之初即有詐標會款之犯罪意圖，而併論以詐欺取財罪
，核其論斷與經驗、論理法則無違。甲○○上訴意旨對於原判決
上開適法之論斷任意指為違法，亦非合法之第三審上訴理由。再
告訴人與王虹棋對於Ａ互助會第一次標會時，甲○○是否有與乙
○○及王虹棋一起到場標會，所述雖略不一致，但其二人對於乙
○○當時確有親自到場標會一節，所陳仍屬吻合。而告訴人於偵
查中與其在原法院前審對於是否親見乙○○填寫標單一節，所述
固有些微出入，但其對於該次標會確由乙○○以九千六百元標息
得標一節，所述仍屬相同。原判決採用告訴人與王虹棋陳述一致
部分作為乙○○犯罪之證據，於法尚無違誤。至原判決雖未就告
訴人與王虹棋陳述不一致部分加以說明，固略欠週延。但上述不
一致部分僅屬犯罪過程之細節部分，與乙○○主要犯罪事實之認
定並無重要關係，並不影響於本件判決之結果。乙○○上訴意旨
執此無關判決結果之枝節問題指摘原判決不當，亦非適法之第三
審上訴理由。又李阿香於第一審證稱：「伊於八十五年一月十五
日標會時有見過乙○○」等語，其後雖又稱：「這個人之前我沒
有看過，我是後來開庭時，才看到這個人的」云云。然觀之第一
審法官訊以：「八十五年標走會款之人，是庭上的被告謝（美珠
），還是剛才提示的陳秋燕？」，李女答稱：「是庭上的謝（美
珠），當時標會時被告謝是稍為瘦一點，但是不會很瘦」等語（
見一審卷第七十二頁）。可見其所稱「這個人之前我沒看過」者
，係指陳秋燕而言，並非乙○○，此與其所稱「伊於八十五年一
月十五日標會時有見過乙○○」等語並無矛盾。乙○○上訴意旨
謂李女前揭證述互相矛盾，而指摘原判決未予釐清一節，依上說
明，顯屬誤會。再李女證稱：伊於Ａ互助會第一次標會時在場看
到乙○○投標等語，雖與告訴人所陳：李阿香係後來才頂別人的
會，第一次開標時，李女還不是該互助會會員等語未盡一致。但
原判決係綜合告訴人、王虹棋及李女之證述，並參酌乙○○於偵
查中自承伊於標會當天曾見過王虹棋，當時伊坐在甲○○車內，
還有一位老婆婆等語，本於推理作用認定乙○○於Ａ互助會第一
次標會時，親自到場冒用陳秋燕名義填寫標單等情，並非單憑李
女之證詞作為唯一依據。縱認李女之證詞有瑕疵而予以排除，原
判決依據其他證據仍應為同一事實之認定。又甲○○於偵審中雖
辯稱Ａ互助會第一次標會時，乙○○並不在場，且該次投標之標
單亦由伊書寫云云。然甲○○與乙○○係同居男女朋友關係，二
人並育有一子（見九十年度偵字第五六九○號卷第八十一頁所附
戶籍謄本影本），彼此關係密切，故其前揭所陳，證明力極為薄
弱，尚不足以推翻其他不利於乙○○之證據而改為其有利之認定
。原判決對於李女前揭證詞之瑕疵，以及甲○○所為有利於乙○
○之陳述，未一一予以釐清說明，理由固略欠週延，但對於本件
判決結果並無重要影響，上訴意旨執此無關判決結果之枝節問題
指摘原判決不當，亦非適法之第三審上訴理由。此外，原判決依
據卷內證據資料，認為僅能證明乙○○與甲○○共同偽造標單冒
標Ａ互助會第一次標會會款，而就此部分予以論科，另認尚不能
證明乙○○有參與冒標其餘互助會會款，而就其餘部分不另為無
罪之諭知，已詳敘其論斷之理由，經核於法無違。乙○○上訴意
旨並未具體指摘原判決此項論斷究竟有何違背證據法則情形，徒
憑己意，漫指原判決論斷不合邏輯及違反罪疑惟輕原則云云，亦
非合法之第三審上訴理由。綜上所述，本件上訴意旨均非依據卷
內資料具體指摘原判決有何違背法令情形，徒就原審採證認事職
權之適法行使，暨原判決已明確論斷詳細說明之事項再為爭執，
並就無關判決結果之枝節問題再事爭辯，顯與法律規定得為第三
審上訴理由之違法情形不相適合。揆之首揭說明，其等上訴均為
違背法律上之程式，應併予駁回。
貳、關於甲○○行使偽造特種文書部分：
按刑事訴訟法第三百七十六條所列各罪之案件，經第二審判決者
，不得上訴於第三審法院，法有明文。上訴人甲○○另被訴行使
偽造特種文書案件（即原判決事實欄二所載部分），原審係依刑
法第二百十六條、第二百十二條論處罪刑，核屬刑事訴訟法第三
百七十六條第一款之案件，依首開說明，既經第二審判決，自不
得上訴於第三審法院，甲○○復對此部分一併提起上訴，顯為法
所不許。其此部分上訴為不合法，應一併駁回。
據上論結，應依刑事訴訟法第三百九十五條前段，判決如主文。
中    華    民    國  九十八  年   十一   月    五    日
                      最高法院刑事第八庭
                          審判長法官  洪  文  章
                                法官  王  居  財
                                法官  郭  毓  洲
                                法官  邱  同  印
                                法官  張  清  埤
      本件正本證明與原本無異
                                      書  記  官
中    華    民    國  九十八  年   十一   月    九    日
                                                      V


司法院資訊處製作；財團法人民間司法改革基金會備份。
